【裁判字號】    95,上易,1287
【裁判日期】    950919
【裁判案由】    傷害
【裁判全文】
臺灣高等法院刑事判決                95年度上易字第1287號
上  訴  人  臺灣士林地方法院檢察署檢察官
被      告  甲○○
上列上訴人因被告傷害案件，不服臺灣士林地方法院93年度易字
第985號，中華民國95年5月5日第一審判決（起訴案號：臺灣士
林地方法院檢察署93年度偵續字第137號），提起上訴，本院判
決如下：
    主  文
上訴駁回。
    理  由
一、公訴意旨略以：被告甲○○與告訴人乙○○本係男女朋友關
    係，民國92年12月28日下午9時50分許，告訴人乘坐被告車
    牌號碼Ｕ2-3211號自小客車，於台北縣汐止市○○○路322
    號前，2人因故發生爭執，被告請求告訴人下車，為告訴人
    所拒，被告竟基於傷害之犯意，徒手將告訴人從自小客車右
    後方乘客座強力拉扯下車，致使告訴人產生碰撞，受有右肩
    胛與下唇挫傷、右腕與左小指（起訴書誤繕為右小指）擦傷
    及右肘抓傷等傷害，因認被告涉有刑法第277條第1項普通傷
    害罪嫌。
二、檢察官認被告涉犯上揭罪嫌，係以被告坦承拉告訴人下車、
    告訴人之指訴、證人簡耀南、游勝豐之證述及財團法人康寧
    醫院（下稱康寧醫院）診斷證明書1紙，為其論據。訊之被
    告雖坦承拉告訴人下車，惟辯稱：當日帶告訴人去看醫生，
    送告訴人返家後告訴人不願下車，耗時2小時餘，乃報警請
    求協助，警察到場後亦規勸告訴人下車，然告訴人置之不理
    ，警察以其等係男女朋友，要其自行處理即行離去，但告訴
    人仍不願下車，其遂下車用手拉告訴人手，並扶著她腰部，
    僅約2秒即將告訴人拉下車，不致使告訴人受傷，告訴人身
    上之傷可能造假等語。
三、按犯罪事實應依證據認定之，無證據不得認定犯罪事實，刑
    事訴訟法第154條第2項定有明文。又告訴人之指訴，係以使
    被告受刑事訴追為目的，是其陳述是否與事實相符，仍應調
    查其他證據，以資審認（最高法院52年度台上字第1300號判
    例要旨參照）。另按，對於現在不法之侵害，而出於防衛自
    己權利之行為，不罰，刑法第23條前段定有明文。刑法上之
    正當防衛，祇以基於排除現在不法之侵害為已足，防衛過當
    ，指防衛行為是否超越必要之程度，須就實施之情節而為判
    斷，即應就不法侵害者之攻擊方法與其緩急情勢，由客觀上
    審察防衛權利者之反擊行為，是否出於必要以定之（最高法
    院63年台上字2104號判例參照）。
四、經查：
１、案發當天被告搭載告訴人至醫院，於同日下午返回告訴人住
    處社區大門口處，告訴人堅持不肯下車，被告報警處理，警
    察曾到場勸說告訴人下車，嗣以被告、告訴人係男女朋友關
    係，要求其等自行處理後離去，被告因見告訴人無意下車，
    遂拉告訴人下車，告訴人下車後，被告欲開車離去，告訴人
    復跳至被告車子引擎蓋上，被告再度報警，告訴人見警前來
    始跳下車，被告旋開車離去之事實，業據被告供承在卷，告
    訴人對之亦不爭執。又據證人即台北縣政府警察局汐止分局
    社后派出所警員游勝豐證稱：其與同事劉宏獻接到勤務中心
    通報前往現場，見1名女子坐在被告車內，被告表示那名女
    子不願下車，因彼等原本是男女朋友關係，私事自行處理，
    該次其在現場停留約10分鐘。約隔1小時後，其與劉宏獻第2
    次前往現場，見那名女子坐在引擎蓋上，見到其等前往就下
    車，被告就開車走，在該過程中，被告報案2、3次等語（93
    年度偵字第2353號─下稱2353號卷，93年4月1日訊問筆錄）
    ，告訴人於原審亦供承：其與被告在案發地點，耗時2小時
    餘等語（原審卷（二）第39頁），均核與被告所述相符。可
    知案發當時，告訴人停留於被告之座車，受被告下車離去之
    要求，拒絕離去，並經被告報警處理無效，被告遂強行將告
    訴人拉下車，堪以認定。
２、告訴人主張案發當日受有右肩胛與下唇挫傷、右腕與左小指
    （起訴書誤繕為右小指）擦傷及右肘抓傷之傷害，有康寧醫
    院診斷證明書1件在卷可稽（附於2353號卷），並有康寧醫
    院95年1月17日（95）康醫事字第0038號函檢附之查閱病歷
    專用紙、急診護理評估記錄、急診病歷記錄、照片等件在卷
    可憑。證人即告訴人之弟簡耀南證稱：其到場時，告訴人坐
    在被告車子引擎蓋上，其看到告訴人之嘴巴流血，好像是右
    手有破皮，其陪告訴人就醫，告訴人曾表示肩膀會痛等語（
    93年度偵續字第137號卷─下稱偵續卷，第17頁），及證人
    游勝豐證述：其到場時，告訴人表示她受傷，伸手給其看，
    有點紅，但其忘記得是哪隻手等語（2353號卷，93年4月1日
    訊問筆錄第2頁），堪認告訴人於案發當天確有受傷。
３、對於告訴人所受之傷害，告訴人初於警詢稱：遭被告毆打臉
    部、鼻子、下巴、肩膀等處云云（2353號卷，92年12月28日
    警詢筆錄），繼於原審稱：被告用手抓住其頸部後方，用另
    隻手打其臉部、頭部及胸部，一直打一直打云云（原審卷（
    二）第7頁）。上開告訴人關於被告傷害其身體之部位，所
    述即前後不一，並為被告所否認，而告訴人之臉部、頭部、
    胸部並無受傷，有前揭康寧醫院函文及診斷證明書附卷可稽
    ，診斷書所載之受傷部位與告訴人所訴之被告對其毆打之部
    位，亦有歧異，是其告訴顯不能遽信。依康寧醫院檢附之病
    歷資料，告訴人就醫時主訴之病因雖係「遭男友毆打」，然
    告訴人於就醫之前即與被告發生「霸車」爭端，並於就醫當
    日即申請核給診斷證明書，有診斷證明書所載日期可憑，告
    訴人就醫顯在取得證明以供訴訟之用，是其當時向醫師所為
    病因之陳述，即難期誠實，是康寧醫院關於告訴人病因之記
    載，尚難憑為被告有故意傷害告訴人之證據。又本件被告與
    告訴人爭執之地點係在告訴人住處附近，被告並曾主動報警
    2、3次，業據證人游勝豐證述在卷（2353號卷，93年4月1日
    訊問筆錄），被告苟故意傷害告訴人，豈會報警前來處理？
    顯見告訴人所受之傷害，並非被告故意傷害造成。
４、依康寧醫院之診斷證明書所載，告訴人受傷部位多在肢體上
    ，性質上多為挫傷、擦傷或抓傷，而被告亦供稱：其拉告訴
    人之右手，約2秒鐘即將告訴人強拉下車等語（偵續卷第24
    頁，原審卷（一）第39頁、本院95年9月12日審判筆錄），
    是參諸告訴人之傷勢、被告供述及告訴人拒絕下車之情，告
    訴人所受之傷害，應係在狹小之小客車後座，被告強將告訴
    人拉下車，因告訴人拒絕抗拒，雙方拉扯間所造成。
５、衡諸小客車之後座空間不大，進出坐車均需低身彎腰，避免
    踫撞，而在乘客拒絕下車之際，施以腕力強拉乘客下車，在
    該等狀況下，極易造成乘客於拉扯瞬間造成受傷，此為被告
    所應注意，依其知識、經驗、客觀情況並能注意，被告未加
    以注意，仍強將抗拒下車之被害人自狹小之小客車後座強拉
    下車，致告訴人受有上開之傷害，被告之行為應有過失。
６、被告之過失行為，雖造成被害人受傷，然案發當時，係被告
    開車將告訴人送抵上址，告訴人拒絕離去被告座車，經被告
    報警處理，經警規勸告訴人仍無效果，交由被告自行處理，
    惟告訴人經受離去之要求，仍不為所動，被告始以強制力強
    行將告訴人拉下車，業如前述，則告訴人於被告要求離去其
    小客車，仍拒絕離去，已妨害被告對於自小客車權利之行使
    ，可謂係對被告就小客車權利之現在不法侵害，經被告報警
    處理，仍無法使告訴人離車，被告為防護小客車之用益權利
    ，排除告訴人對其小客車現在不法占有之侵害行為，於警方
    無法處理時，依當時情勢，非施用腕力拉告訴人下車，不足
    以排除告訴人占用小客車，則被告拉告訴人下車，乃屬正當
    防衛之行為，且其所採取防衛權利之手段並未逾越必要之程
    度，縱過失造成告訴人前開之傷害，仍屬正當防衛必要行為
    ，是對被告行為所生告訴人受傷之結果，按照刑法第23 條
    前段規定，自在不罰之列。雖告訴人指其拒絕下車，係因被
    告欠錢不還，惟查，被告否認欠款，告訴人亦無法舉證以實
    其說；再者，縱然被告有欠款，告訴人可循民事爭訟程序解
    決，要無強佔被告之車拒不下車之理。況於員警首次到場，
    在場約10餘分鐘期間，告訴人始終未發一語坐於被告車上，
    員警因認係男女之間感情糾紛，因而離去，業經證人游勝豐
    證述在卷（2353號卷，93年4月1日訊問筆錄），如告訴人欲
    向被告索討欠款，於警到場時竟未請警員協調處理，而未發
    一語，足證告訴人所稱為追討欠款而占住被告之車欲逼使被
    告還錢云云，並不足採。是告訴人占用被告之小客車拒絕離
    去，難認有正當理由，被告對其主張正當防衛，即非無可取
    。
７、綜上，被告雖過失對告訴人造成傷害，惟其所為係屬正當防
    衛，且未逾必要程度，應為不罰，自應為被告無罪之諭知。
五、原審為被告無罪之諭，認事用法，並無違誤，檢察官上訴，
    為無理由，應予駁回。
據上論斷，應依刑事訴訟法第368條，判決如主文。
本案經檢察官鄭銘謙到庭執行職務。
中    華    民    國    95    年    9     月    19    日
                  刑事第十三庭  審判長法  官 曾德水
                                      法  官 范清銘
                                      法  官 杜惠錦
以上正本證明與原本無異。
不得上訴。
                                      書記官 楊秋鈴
中    華    民    國    95    年    9     月    19    日


司法院資訊處製作；財團法人民間司法改革基金會備份。
